【裁判字號】    99,上訴,1401
【裁判日期】    990923
【裁判案由】    違反藥事法等
【裁判全文】
臺灣高等法院臺中分院刑事判決        99年度上訴字第1401號
上  訴  人  臺灣彰化地方法院檢察署檢察官
上  訴  人
即  被  告  乙○○
選任辯護人  楊振芳律師
上列上訴人因違反毒品危害防制條例等案件，不服臺灣彰化地方
法院99年度訴字第303號中華民國99年5月10日第一審判決（起訴
案號：臺灣彰化地方法院檢察署99年度偵字第1715號），提起上
訴，本院判決如下：
    主  文
原判決關於販賣第一級毒品及於九十八年十月二十日二十一時三
十一分許轉讓禁藥部分，均撤銷。
乙○○轉讓第一級毒品，累犯，處有期徒刑拾月。又明知為禁藥
而轉讓，累犯，處有期徒刑拾月，應執行有期徒刑壹年陸月。
其他上訴駁回。
    犯罪事實
一、乙○○於民國（下同）90年間，因施用第一、二級毒品案件
    ，經臺灣彰化地方法院以90年度訴字第109號判決判處有期
    徒刑10月、6月，合併定應執行有期徒刑1年2月確定；且於
    91年間，因連續施用第一、二級毒品案件，經臺灣彰化地方
    法院以92年度訴字第44號判決判處有期徒刑1年4月、8月，
    合併定應執行有期徒刑1年10月確定。上開案件經入監接續
    執行，於95年3月21日假釋出監付保護管束，並於95年8月20
    日保護管束期滿未經撤銷假釋，視為執行完畢。詎其仍不知
    悔改，而為如下二、三所示之犯行。
二、乙○○明知海洛因為毒品危害防制條例第2條第2項第1款所
    定之第一級毒品，不得持有、轉讓，竟於98年10月21日凌晨
    2時34分許，在彰化縣田中鎮○○路附近，將可供施用1次約
    新台幣（下同）500元數量之海洛因無償轉讓予丙○○施用
    。
三、明知安非他命係屬毒品危害防制條例第2條第2項第2款所列
    管之第二級毒品，為主管機關即行政院衛生署公告禁止使用
    之毒害藥品，乃藥事法規定之禁藥，不得非法轉讓，竟於98
    年10月20日21時31分許，在彰化縣田中鎮棒球場旁之黃昏市
    場停車場，轉讓約值1000元之第二級毒品安非他命予丙○○
    1次。
四、案經臺灣彰化地方法院檢察署檢察官指揮彰化縣警察局北斗
    分局偵辦後報請該署檢察官偵查起訴。
         理  由
壹、證據能力部分：
一、按被告以外之人於偵查中向檢察官所為陳述，除顯有不可信
    之情況者外，得為證據，刑事訴訟法第159條之1第2項定有
    明文。蓋因檢察官與法官同為司法官署，且檢察官代表國家
    偵查犯罪，依法有訊問被告、證人及鑑定人之權力，且須對
    被告有利、不利之情形均應注意，況徵諸實務運作，檢察官
    實施刑事偵查程序，亦能恪遵法定程序之要求，不致有違法
    取證情事且可信度極高，是被告以外之人前於偵查中已具結
    而為證述，除反對該項供述得具有證據能力之一方，已釋明
    「顯有不可信之情況」之理由外，不宜以該證人未能於審
    判中接受他造之反對詰問為由，即遽指該證人於偵查中之陳
    述不具證據能力，方符前揭法條之立法意旨。查後述引用之
    證人丙○○於檢察官偵查中所為之陳述，業經具結，被告及
    辯護人均未提及檢察官在偵查時，有任何不法取供之情形，
    客觀上並無顯不可信之情況，是前揭證人於偵查中之證言自
    具有證據能力。
二、再按有事實足認被告或犯罪嫌疑人有最輕本刑為3 年以上有
    期徒刑之罪嫌，並危害國家安全或社會秩序情節重大，而有
    相當理由可信其通訊內容與本案有關，且不能或難以其他方
    法蒐集或調查證據者，得發通訊監察書。通訊監察書，偵查
    中由檢察官依司法警察機關聲請或依職權以書面記載第11條
    之事項，並敘明理由、檢附相關文件，聲請該管法院核發，
    審判中由法官依職權核發。又除法律另有規定外，實施刑事
    訴訟程序之公務員因違背法定程序取得之證據，其有無證據
    能力之認定，應審酌人權保障及公共利益之均衡維護。通訊
    保障及監察法第5條第1項第1款、第2項、刑事訴訟法第158
    條之4分別定有明文。本件被告乙○○所使用之0000-000000
    號行動電話之監聽錄音，經臺灣彰化地方法院檢察署檢察官
    聲請臺灣彰化地方法院核准在案，有詳載聲監案號、案由、
    監察電話、對象等之臺灣彰化地方法院通訊監察書及譯文紀
    錄等附卷可參（偵卷第11-12、33頁；臺灣彰化地方法院卷
    (一)第152-156頁），係依法所為之監聽；況審酌電話監聽侵
    害被告權益之種類及輕重、對於被告訴訟上防禦不利益之程
    度、犯罪所生之危害或實害等情形，兼顧人權保障及公共利
    益之均衡維護，堪認本件此部分電話監聽合於比例原則，應
    具有證據能力。
三、再被告以外之人於審判外之陳述，雖不符刑事訴訟法第159
    條之1至第159條之4之規定，而經當事人於審判程序同意作
    為證據，法院審酌該言詞陳述或書面陳述作成時之情況，認
    為適當者，亦得為證據。當事人、代理人或辯護人於法院調
    查證據時，知有第159條第1項不得為證據之情形，而未於言
    詞辯論終結前聲明異議者，視為有前項之同意，刑事訴訟法
    第159條之5定有明文。查本案其餘卷證，公訴人、被告及其
    選任辯護人均不爭執其證據能力，本院復衡以該等供述證據
    作成時之情況，應為適當，是可認後述所引用證據之證據能
    力均無疑義，合先敘明。
貳、有罪部分
１、轉讓第一級毒品部分，即起訴書犯罪事實欄三所載部分：
    訊據上訴人即被告（以下簡稱被告）乙○○於警詢、原審及
    本院審理中均坦承有免費轉讓500元之第一級毒品海洛因予
    證人丙○○之事實不諱（見99年度偵字第1751號卷第8頁反
    面、原審卷第18頁、本院卷第99頁反面），且證人丙○○於
    警詢、偵查及本院即明確證稱：「毒品500元係由他（指被
    告）贈送給我施用」（見99年度偵字第1751號卷第27頁）、
    「（問：10月20日當天，是否還要向乙○○買毒品？）沒有
    ，我是跟他要的，要了500元的海洛因」（見99年度偵字第
    1751號卷第55頁）、「我晚上兩點多就用完毒品，打電話問
    他那邊還有沒有毒品可以給我。想說之後在一起合資購買毒
    品，那時我沒錢了。．．．（辯護人問：被告乙○○後來是
    否有給你？）有，他請我的，他沒有跟我收錢。且我沒有錢
    可以給他。．．．「（檢察官問：被告請你的毒品是什麼？
    ）海洛因。（檢察官問：被告乙○○請你幾次毒品？）一次
    而已。就是我們合資完的那夜晚，我們只有合資一次。」等
    語（見本院卷第96頁、第97頁）。互核被告自白與證人丙○
    ○所為證述完全相符，綜上所述，被告轉讓第一級毒品事證
    明確，被告上揭犯行堪以認定。
２、轉讓禁藥部分（即起訴書二之（二）所示被告乙○○於98年
    10月20日21時31分許轉讓安非他命部分）
    訊據被告矢口否認有於98年10月20日21時31分許轉讓安非他
    命予丙○○，辯稱：伊並未轉讓安非他命予丙○○等語，惟
    查：被告業於原審自承：「我們在田中市場邊見面，是他跟
    我討，約1000元的量給他，我沒有跟他（指丙○○）拿錢」
    （見原審卷第一宗第81頁）、「（審判長問：你是否於98
    年10月20日21時31分許，在彰化縣田中鎮棒球場旁之黃昏市
    場停車場，轉讓約值1000元之第二級毒品安非他命給丙○○
    1次？）那是他跟我討，我分給他太少了，他又來跟我討，
    他不是跟我買。」等語（見原審卷第二宗第17頁反面），核
    與證人陸進於原審證稱：「（問：98年10月20日下午9時多
    ，你有在田中黃昏市場買1000元安非他命？）我是說用討的
    ．．．我說1000元的量」（見原審卷第11頁）、及於本院審
    理時證稱：「我跟他（指被告）討了大概2次毒品（連同上
    開轉讓第一級毒品恰為2次））」等語相符（見本院卷第97
    頁），被告空言否認上開轉讓安非他命予丙○○之犯行，顯
    非可採，被告乙○○所犯本部分轉讓安非他命犯行，應堪認
    定。
二、按海洛因係毒品危害防制條例第2條第2項第1款所規定之第
    一級毒品，不得非法持有、轉讓、販賣。而安非他命係屬毒
    品危害防制條例第2條第2項第2款所列管之第二級毒品，且
    經行政院衛生署於69年12月8日、75年7月11日公告，列入藥
    物藥商管理法第16條第1款（即現行藥事法第22條第1款所稱
    之經中央衛生主管機關明令公告禁止製造、調劑、輸入、輸
    出、販賣或陳列之毒害藥品）之禁藥管理；嗣於79年10月9
    日雖再以衛署藥字第904142號公告，列入麻醉藥品管理條例
    （現行管制藥品管理條例）第2條第4款所定之「化學合成類
    麻醉藥品」管理，並明定於管制藥品管理條例第3條所指「
    管制藥品」（即藥事法第11條之管制藥品）及毒品危害防制
    條例第2條之第二級毒品，但上開列入藥事法禁藥之管理迄
    今並未解除，則安非他命同時受藥事法及毒品危害防制條例
    之規範。而明知為禁藥而轉讓者，藥事法第83條亦定有處罰
    明文。故行為人明知為禁藥即安非他命而轉讓予他人者，除
    成立毒品危害防制條例第8條第2項之轉讓第二級毒品罪外，
    亦構成藥事法第83條第1項之轉讓禁藥罪，此係屬同一犯罪
    行為而同時有二種法律可資處罰之法條競合情形，應依「重
    法優於輕法」、「後法優於前法」等法理，擇一處斷。查毒
    品危害防制條例第8條第2項轉讓第二級毒品罪之法定本刑為
    6月以上5年以下有期徒刑，得併科70萬元以下罰金。而93年
    4月21日修正後藥事法第83條第1項轉讓禁藥罪之法定本刑為
    7年以下有期徒刑，得併科500萬元以下罰金。刑度較毒品危
    害防制條例第8條第2項為重。故除轉讓安非他命之數量或對
    象，有應依毒品危害防制條例第8條第6款及第9條之規定加
    重其刑至2分之1之情形外，自應依藥事法第83條第1項之規
    定處罰（參考最高法院98年度台上字第295號判決、97年度
    台上字第3490號判決意旨）。故核被告所為係犯毒品危害防
    制條例第8條第1項之轉讓第一級毒品罪及藥事法第83條第1
    項之明知為禁藥而轉讓罪。被告因轉讓而持有第一級毒品之
    低度行為，為其轉讓第一級毒品之高度行為所吸收，因轉讓
    而持有第二級毒品之低度行為，為其轉讓禁藥之高度行為所
    吸收，均不另論罪。被告所犯上開二罪，犯意各別，罪名互
    異，應分論併罰。被告於90年間前已有如事實欄所示之犯行
    經合併定應執行有期徒刑1年10月確定。上開案件經入監接
    續執行，於95年3月21日假釋出監付保護管束，並於95年8
    月20日保護管束期滿未經撤銷假釋，視為執行完畢，五年以
    內再故意犯有期徒刑以上之本罪，應依累犯之規定加重其刑
    。又毒品危害防制條例第17條於98年5月20日修正公布，同
    年月22日施行（按法規之制定與法規之修正，如有特定生效
    日之必要者，依中央法規標準法第14條或第20條第2項準用
    第14條之規定，應分別特定其施行日期。法規制定或前次修
    正基於特殊因素所特定之施行日期，並不適用於日後修正或
    再次修正之條文。又法律之制定或修正，若未明定施行日期
    者，中央法規標準法雖未規定應自何時生效，然法律既經制
    定或修正並經總統公布，自應依一般原則，自公布日起算至
    第3日發生效力。），查被告本件轉讓第一級毒品海洛因犯
    行部分，業據被告於警詢、原審及本院均自白不諱（見99年
    度偵字第1751號卷第8頁反面、原審卷第18頁、本院卷第99
    頁反面），已如前述，被告於偵查及審判中均有自白，應適
    用上開毒品危害防制條例第17條第2項之規定，減輕其刑。
三、原審判決認被告自98年10月20日15時48分許起至98年10月21
    日凌晨2時54分許，僅完成一次毒品交易，且依通話基地台
    位置顯示在彰化縣溪州鄉交易一節與事實不符，另500元海
    洛因亦係毒品交易之價值，進而認定被告所為應係販賣第一
    級毒品，惟查：關於基地台位置一節，證人丙○○於原審已
    明確證稱：伊有時出去未帶手機，伊確實有和被告見面等語
    （見原審卷第二宗第13頁），是顯無從以通話位置顯示本件
    彰化縣溪州鄉交付安非他命一節與事實不符。況本件起訴意
    旨所示被告與丙○○合買安非他命僅一次，其餘則為被告轉
    讓海洛因與安非他命予丙○○，上開起訴事實，復據被告於
    警訊及原審坦承不諱，復據證人丙○○於警詢及偵查中證述
    明確，是原審以被告與丙○○僅有一次交易，執為認定本件
    起訴意旨認被告轉讓第一級毒品及第二級毒品有誤，致誤認
    本件被告所為係販賣第一級毒品予丙○○云云，顯與事實不
    符。從而，原審判決關於被告本部分轉讓第一級毒品及於98
    年10月20日21時31分許，在彰化縣田中鎮棒球場旁之黃昏市
    場停車場，轉讓1000元之安非他命予丙○○部分，誤認係販
    賣第一級毒品，顯有違誤；且將被告於98年10月20日21時31
    分許，轉讓1000元之安非他命予丙○○部分犯行，誤為無罪
    之諭知，亦有違誤，被告上訴主張伊僅有轉讓第一級毒品，
    指摘原審認定其係販賣第一級毒品，顯有違誤，即有理由，
    另其上訴主張未於98年10月20日21時31分轉讓安非他命予丙
    ○○，即無理由。而原審法院檢察署檢察官就原審判決關於
    被告於98年10月20日21時31分許轉讓1000元之安非他命部分
    ，上訴主張原審未審酌被告業已坦承犯行，且經證人丙○○
    指證歷歷而誤為無罪之諭知，顯有違誤等語，指摘原審判決
    關於此部分之判決不當，即有理由，自應由本院將原審判決
    關於被告所犯上開部分犯行，予以撤銷改判。爰審酌被告前
    有施用毒品前科，有臺灣高等法院被告全國前案紀錄表在卷
    可稽，其當知毒品不僅殘害施用者自身健康，且因施用毒品
    而散盡家財、連累家人者，不可勝計，施用者導致精神障礙
    ，性格異常，甚至造成生命危險之成癮性，而嚴重戕害國人
    之身心健康，猶無償轉讓海洛因及安非他命予丙○○，並其
    所轉讓之第一級毒品海洛因價值約500元、安非他命約值
    1000元，並僅分別供丙○○施用1次，暨考量被告犯後態度
    等一切情狀，就轉讓第一級毒品部分量處被告有期徒刑十月
    、轉讓禁藥部分，量處有期徒刑十月，並定其應執行刑為有
    期徒刑一年六月。
參、無罪部分（被告轉讓禁藥部分，即起訴書犯罪事實欄二之(一)
    所載部分）：
一、公訴意旨略以：被告明知安非他命已經行政院衛生署公告列
    為禁藥管理，屬藥事法所稱之禁藥，不得轉讓，竟仍基於轉
    讓禁藥之犯意，於98年10月20日15時48分許，受丙○○委託
    代為購買第二級毒品安非他命，並收受丙○○交付之3000元
    後，由被告在不詳地點，向姓名年籍不詳、綽號「財哥」之
    成年男子購得數量不詳之6000元第二級毒品安非他命後，在
    其彰化縣溪州鄉大庄村松腳巷15號住處，將3000元之第二級
    毒品安非他命（重約1/8錢）轉讓給丙○○1次，因認被告乙
    ○○涉犯藥事法第83條第1項之轉讓禁藥罪等語。
二、茲按犯罪事實應依證據認定之，無證據不得認定犯罪事實；
    且不能證明被告犯罪者，應諭知無罪之判決，刑事訴訟法第
    154條第2項、第301條第1項分別定有明文。復按認定不利於
    被告之事實，須依積極證據，茍積極證據不足為不利於被告
    事實之認定時，即應為有利於被告之認定，更不必有何有利
    之證據，縱認被告抗辯或反證係屬虛偽，仍不能以此資為積
    極證據應予採信之理由；又事實之認定，應憑證據，如未能
    發現相當證據，或證據不足以證明，自不能以推測或擬制之
    方法，以為裁判基礎；再者認定犯罪事實所憑之證據，雖不
    以直接證據為限，間接證據亦包括在內，然而無論直接或間
    接證據，其為訴訟上之證明，須於通常一般之人均不致有所
    懷疑，而得確信其為真實之程度者，始得據為有罪之認定，
    倘其證明尚未達到此一程度，而有合理之懷疑存在時，事實
    審法院復已就其心證上理由予以闡述，敘明其如何無從為有
    罪之確信，因而為無罪之判決，尚不得任意指為違法（最高
    法院30年上字第816號、30年上字第482號、40年臺上字第86
    號、76年臺上字第4986號判例參照）。再刑事訴訟法第161
    條已於91年2月8日修正公布，其第1項規定：檢察官就被告
    犯罪事實，應負舉證責任，並指出證明之方法。因此，檢察
    官對於起訴之犯罪事實，應負提出證據及說服之實質舉證責
    任。倘其所提出之證據，不足為被告有罪之積極證明，或其
    指出證明之方法，無從說服法院以形成被告有罪之心證，基
    於無罪推定之原則，自應為被告無罪判決之諭知（最高法院
    92年臺上字第128號判例要旨參照）。
三、公訴人認被告涉有轉讓禁藥犯行，係以：被告之自白、證人
    丙○○於警詢、偵查中之證述、通訊監察譯文，為其主要論
    據，固非無據。訊據被告堅決否認涉有本部分轉讓安非他命
    犯行，辯稱：伊並未轉讓安非他命予丙○○等語。經查：按
    無償受他人委託，代為購買第二級毒品甲基安非他命後交付
    委託人，以便利、助益委託人施用者，為幫助施用；苟以便
    利、助益委託人販賣者，則為幫助販賣，其行為人於購入甲
    基安非他命之始，即係為委託人而持有，並非購入後始另行
    起意，交付而移轉甲基安非他命之所有權予委託人。此與轉
    讓甲基安非他命，係指原未受他人委託而基於為自己之意思
    購買後，始起意將其所有之甲基安非他命，以移轉所有權之
    意思交付他人之情形，顯然有別。（最高法院98年度台上字
    第3670號判決參照），本件被告於警訊及原審均坦承上開由
    丙○○交付合資之款項後，由其以每人3000元，合計共6000
    元之價格向「財哥」購買安非他命，並於購得後一人一半，
    由其交付丙○○3000元安非他命之事實不諱（見99年度偵字
    第1715號卷第7頁、原審卷第81頁），核與證人丙○○於警
    訊、偵查及原審證述情節相符（見99年度偵字第1715號卷第
    6頁、第55頁、原審卷第二宗第10頁），且有被告與丙○○2
    人自98年10月20日15時48分至同日15時49分之通聯紀錄可資
    佐證，參以證人丙○○證稱：「買了3000元安非他命，約8
    分之1錢的量，可以用3次」等語（見99年度偵字第1715 號
    卷第55頁），足證被告係無償受丙○○委託，代為購買第二
    級毒品安非他命後，再由其交付丙○○以便利、助益丙○○
    施用，依上開最高法院98年度台上字第3670號判決意旨所示
    ，本件被告既非原未受丙○○委託而基於為自己之意思購買
    後，始起意將其所有之安非他命，以移轉所有權之意思交付
    丙○○，自無從成立轉讓安非他命，證人丙○○嗣雖於本院
    審理時翻異前詞改證稱：伊與被告係合資購買海洛因等語（
    見本院卷第96頁），惟不論本件被告與陸進德係購買海洛因
    或安非他命，被告所為既非原未受委託之轉讓，即無從成立
    轉讓毒品罪，原審判決關於被告所為本部分犯行，雖非以上
    開理由諭知被告無罪，惟被告所涉本部分犯嫌，既非轉讓，
    自無從以轉讓罪責相繩，原審因而認定被告所涉本部分無罪
    ，即無不當，應予維持。原審法院檢察署檢察官關於原審有
    關本部分之判決上訴主張：本部分事實，業據被告於原審準
    備程序及審理期日均坦承犯行，核與證人丙○○警詢、偵訊
    證述相符，亦有通訊監察譯文可資比對在卷可稽，被告本部
    分犯行，應堪認定等語，指摘原審判決有關本部分之判決不
    當，惟查，如前所述，本件被告係無償受丙○○之委託購買
    安非他命，並於購買安非他命後交付丙○○施用，依照最高
    法院98年度台上字第3670號判決意旨所示，並非轉讓。檢察
    官上訴意旨仍指本部分被告所為係轉讓，顯與事實不符，應
    予駁回，至被告本部分所為是否構成幫助施用或其他罪名，
    應由檢察官另行偵辦，併此敘明。
據上論斷，應依刑事訴訟法第368條、369條第1項前段、第364條
、第299條第1項前段，毒品危害防制條例第8條第1項、第17條第
2項、藥事法第83條第1項，刑法第11條、第47條第1項、第51條
第5款，判決如主文。
本案經檢察官甲○○到庭執行職務。
中    華    民    國    99    年    9     月    23    日
            刑事第一庭    審判長法  官  李  璋  鵬
                                法  官  胡  森  田
                                法  官  胡  忠  文
以上正本證明與原本無異。
被告對無罪部分不得上訴，餘均得上訴。
檢察官得上訴。
如不服本判決應於收受送達後10日內向本院提出上訴書狀，其未
敘述上訴之理由者，並得於提起上訴後10日內向本院補提理由書
（均須按他造當事人之人數附繕本）「切勿逕送上級法院」。
                                書記官  廖  家  莉
中    華    民    國    99    年    9     月    23    日
附錄論罪法條
毒品危害防制條例第8條第1項
轉讓第一級毒品者，處1年以上7年以下有期徒刑，得併科新臺幣
1百萬元以下罰金。
藥事法第83條第1項
明知為偽藥或禁藥，而販賣、供應、調劑、運送、寄藏、牙保、
轉讓或意圖販賣而陳列者，處7年以下有期徒刑，得併科新臺幣5
百萬元以下罰金。

司法院資訊處製作；財團法人民間司法改革基金會備份。
